【裁判字號】    95,聲判,125
【裁判日期】    951107
【裁判案由】    聲請交付審判
【裁判全文】
臺灣臺北地方法院刑事裁定             95年度聲判字第125號
聲  請  人  寶企業有限公司
代  表  人  徐阿足
代  理  人  解家源律師
被      告  甲○○
            乙○○
上列聲請人即告訴人因被告等詐欺案件，不服臺灣高等法院檢察
署中華民國95年8月14日，95年度上聲議字第3463號駁回聲請再
議之處分（原不起訴處分案號：臺灣臺北地方法院檢察署95年度
偵續字第98號），聲請交付審判，本院裁定如下：
    主  文
聲請駁回。
    理  由
一、按告訴人不服上級法院檢察署檢察長或檢察總長認再議為無
    理由而駁回之處分者，得於接受處分書後10日內委任律師提
    出理由狀，向該管第一審法院聲請交付審判。法院認為交付
    審判之聲請不合法或無理由者，應駁回之，刑事訴訟法第25
    8條之1、第258條之3第2項前段分別定有明文。本件聲請人
    即告訴人寶企業有限公司（以下均稱「聲請人寶公司）
    以被告甲○○、乙○○等涉犯詐欺罪嫌，向臺灣臺北地方法
    院檢察署檢察官提出告訴，經該署檢察官以95年度偵續字第
    98 號不起訴處分後，聲請人不服而聲請再議，臺灣高等法
    院檢察署檢察長認再議為無理由，以95年度上聲議字第3463
    號處分書駁回再議之聲請，聲請人寶公司於民國95年8月
    22日收受該處分書，於同年月29日委任律師提出理由狀向本
    院聲請交付審判，業經本院調閱臺灣臺北地方法院檢察署95
    年度偵續字第98號卷（含臺灣桃園地方法院檢察署94年度偵
    字第11204號、臺灣板橋地方法院檢察署94年度偵字第12438
    號、臺灣臺北地方法院檢察署94年度偵字第16677號）、臺
    灣高等法院檢察署95年度上聲議字第3463號卷宗、本院收狀
    戳核閱屬實，是本件聲請為合法，先此敘明。
二、查聲請人寶公司之告訴意旨略以：被告乙○○係臺灣電路
    股份有限公司（下稱臺路公司）之負責人，被告甲○○則係
    臺路公司之子公司即三云興開發股份有限公司（下稱三云興
    公司）之負責人；渠等均明知臺路公司、三云興公司財務狀
    況不佳，竟仍於民國93年6月間，由臺路公司向聲請人寶
    公司下單，委由告訴人代工印刷電路板，約定代工款之結算
    方式為次月結算，開立3個月到期之支票支付，臺路公司並
    於同年7月、8月、9月、10月，以三云興公司名義開立、同
    年10月、11月、12月、94年1月到期之支票4紙，以支付聲請
    人寶公司之代工款，惟聲請人寶公司持該4紙支票至銀
    行提示，竟僅其中發票日為10月之支票兌現，臺路公司共積
    欠聲請人新臺幣（下同）00000000元，嗣經告訴人之催討，
    臺路公司乃再給付0000000元，此後臺路公司即未再付款，
    至今尚欠00000000元，因認被告二人均涉有刑法詐欺取財罪
    嫌云云。臺灣臺北地方法院檢察署檢察官不起訴處分之理由
    則以：(一)訊之被告甲○○供稱：伊是三云興公司的負責人，
    而三云興公司則為臺路公司投資的公司，伊承包臺路公司轉
    包PC板的鍍金製程，我們再轉包給寶公司，後來因為臺路
    公司發生問題，我們沒有辦法拿到臺路公司的貨款，所以才
    沒有辦法付給寶公司等語（詳見95年3月10日訊問筆錄）；
    訊之證人張麗卿即臺路公司經理結證略稱：我在臺路公司是
    董事長的特別助理，在三云興沒有任何職務，但有監看三云
    興的業務，因為三云興公司是臺路公司投資的公司，從87年
    左右是電子業PC板最好的時候，而臺路公司的產能不太夠，
    就將一部分產能委由三云興代工，但有關鍍金的部分，臺路
    公司及三云興公司都沒有這樣的製程，所以外包給東匯公司
    ，後來才加入寶公司，東匯及寶公司都是承包三云興公
    司的等語。質之代表人徐阿足供稱：伊是臺路公司承攬印刷
    電路板的鍍金部分，之並沒有往來，我們有收到6月的貨款
    ，另外7、8、9月份都有開票，收到的是三云興的票，但臺
    路公司並沒有背書，其發票也是開給三云興公司等語（詳見
    95年3月27日訊問筆錄）。是以告訴代表人徐阿足開立發票
    及收取支票時均向三云興公司為之，自難認告訴代表人有何
    陷於錯誤之情形。又臺路公司與三云興公司係關係企業，並
    訂委外制作合約書，則被告2人以三云興公司名義發包並開
    立支票予告訴人，自難認有何詐欺之情形。(二)臺路公司以三
    云興公司名義發包並支付票款，已如前述，然其於財務發生
    困難後，並未否認債務，仍由該臺路公司財務經理江淑娥出
    面協商，先行支付告訴人公司700萬元之代工款項，並由臺
    路公司會計張石平依據告訴人寶公司提供之資料及目前臺
    路、三云興所收到之單據對帳，為告訴人寶公司之代表人
    徐阿足所自承（詳見刑事告訴理由狀），核與證人張麗卿證
    述情節相符，並有對帳單1份在卷可證，是以被告2人自始至
    終未曾否認上開債務，除已支付6月之代工款項，事發後亦
    確實對帳並支付700萬元款項，難認其有何不法所有之意圖
    。(三)訊之證人吳嘉悌即臺路公司之業務經理結證略稱：當時
    是由伊引進寶公司的，因為當時臺路公司缺訂單，所以經
    由朋友介紹我跟寶的老闆認識，因為寶的老闆說他跟智
    捷很熟，可以幫忙引進智捷的訂單，同時也希望我們把臺路
    因鍍金部分交給寶做，之前是交給東匯做，臺路公司發生
    財務困難已經很久了，至少在92年初市場上就有流傳臺路公
    司有財務上的困難等語（詳見95年4月14日訊問筆錄）；質
    之告訴代表人亦不否認此情，並稱我們確實有可以介紹智捷
    給他們認識，因為我老公與裡面的員工熟識，可以幫忙介紹
    單子等語，是以臺路公司、三云興公司確實經營印刷電路板
    業務，且本件係經由告訴人公司以介紹智捷公司為由要求承
    攬鍍金業務，自難認被告2人有何施用詐術之情形。(四)臺路
    公司固係積欠鉅額債務，惟仍積極協調償還債務，有交通銀
    行93年9月16日企金字第9368901035號函文及後附之會議紀
    錄在卷可證，而臺路公司、三云興公司實際上經營印刷電路
    板業務，其財務固屬困窘，惟仍積極拓展上開業務以求轉機
    ，自難僅以其事後重整駁回，即認其先前營運或交易行為係
    屬詐欺之舉，此外，復查無其他積極證據，足資認定被告2
    人有何詐欺犯嫌，應認其罪嫌均屬不足。聲請人不服此不起
    訴處分而聲請再議，經臺灣高等法院檢察署檢察長審核，以
    ：(一)原檢察官審酌被告甲○○之辯解、聲請人代表人之陳述
    、臺路公司經理張麗卿、吳嘉悌之證言等情，以臺路公司與
    三云興公司係關係企業並訂委外制作合約書，則被告二人以
    三云興公司名義發包及開立支票予聲請人，自無詐欺可言，
    而臺路公司與三云興公司確實經營印刷電路板業務，本案係
    經聲請人公司以介紹智捷公司為由要求承攬鍍金業務，臺路
    公司以三云興公司名義發包並支付部分票款，於財務發生困
    難後，亦未否認債務，仍由臺路公司之財務經理江淑娥出面
    協商、對帳，另先行支付聲請人公司700萬元之代工款項，
    難認有施用詐術之行徑，復查無其他積極之證據足以證明被
    告等有何犯嫌，而予以不起訴處分，其認事用法尚未悖於一
    般社會常理或經驗判斷。(二)聲請人於聲請再議狀中所指各節
    ，或為其個人片面之法律思維，或屬單純之事實陳述，或與
    本案無必然之直接關係，或為臆測之詞，尚難以此作為採證
    之基礎即認被告等有何不法之情事而對其科以刑責。本件原
    檢察官調查詳實，偵查已臻完備，所為不起訴處分，經核並
    無不合，認聲請人再議之聲請為無理由而駁回。
三、聲請人聲請交付審判意旨略以：被告等於90年間即已財務結
    構不佳，已無力正常營運，此為被告等及其辯護人於偵查中
    自認不諱之事實，此已證明被告等刻意隱瞞此項償債能力之
    事實，顯有在與告訴人交易之初，即有預期無理給付此三千
    二百餘萬元巨額之貨款（對其貨物加工成品達於可銷售之成
    品），將來於告訴人交貨後必然無力給付，而仍然隱瞞此給
    付能力之事實，以欺罔之方法達成意圖不法利益，而無畏法
    律刑責悍然為之，由於雙方以往素無往來，亦不相識，初次
    以小金額之加工完成後，旋即付款以取信聲請人，接著以月
    結方式結算加工費，並以期票作為結付貨款之手段，以此時
    間爭取其詐取不法利益之空間，本為當月結清，當月付現銀
    貨兩訖，被告既無法利用始拖長給付貨款之時間，就無法以
    此手段取得不法利益之空間，此為詐欺犯慣用之手段，被告
    飾詞狡辯，無非意圖卸責之技倆，但有一調查證據方法，足
    始被告無所遁形，即命被告提出自與聲請人交易，至被識破
    被告公司已無支付能力之情事，終止為被告代工期間，被告
    與各金融機構之往來帳目，其存提款金額明細，有無足以支
    付聲請人代其加工鉅款加工費之支付能力，即證明如於加工
    完成後，顯無支付費用能力，即為預知無支付能力而悍然為
    之，即為被告預謀蓄意串通共同詐欺之明證，命被告交出其
    公司之現金帳，及各行庫之存款帳戶，以便由法院函請各行
    庫查付被告公司與聲請人交易前三個月，即交易期間其銀行
    支票交換帳明細，以便查核被告公司於自動上門向聲請人遊
    說為要約引誘時，其財務結構已是山窮水盡即將倒閉之困境
    ，即可證明被告之設局假委託加工之明，而行詐騙之實，更
    應查明聲請人所為被告公司之貨物確實流向，以查知此貨係
    被告所有，轉貨來此或受託出貨，係他人之貨，被告隱瞞真
    相事實，以共同欺罔之手段詐取聲請人之巨額加工費，可謂
    乃智慧型之犯罪，原來能洞悉其玄機，致被蒙混其顯然未能
    詳盡偵查情事，實乃當今防治經濟犯罪之必要手段，以打擊
    狡詰之犯人，而保交易之安全。
四、本院查：
  (一)按民國91年1 月17日三讀通過，同年2月8日公佈之刑事訴訟
    法第258條之1係參考德國刑事訴訟法第172條第2項之規定及
    日本刑事訴訟法第262 條准起訴之規定，增訂「聲請法院交
    付審判制度」，告訴人於不服上級檢察署之駁回處分者，得
    向法院聲請交付審判。其目的係為對於檢察官起訴裁量之制
    衡，除貫徹檢察機關內部檢察一體之原則所含有之內部監督
    機制外，另宜有檢察機關以外之監督機制，由法院保有最終
    審查權而介入審查，提供告訴人多一層救濟途徑（刑事訴訟
    法第258條之1立法理由參照）以促使檢察官對於不起訴處分
    為最慎重之篩選，審慎運用其不起訴裁量權。從而，本條之
    適用一方面係強制告訴人先循檢察機關內部之監督機制救濟
    無效果後，始由法院為之；另方面亦促使檢察機關內部省視
    其不起訴處分是否妥當，法院有最終審查權。故交付審判之
    制度雖賦予法院於告訴人交付審判之聲請裁定准否前，可依
    同法第258條之3第3項規定為「必要之調查」，然法院於審
    查交付審判之聲請有無理由時，應以審酌告訴人所指摘不利
    被告之事證未經檢察機關詳為調查或斟酌，或不起訴處分書
    所載理由違背經驗法則、論理法則及證據法則為限，方符本
    條係為制衡檢察官起訴裁量權之立法意旨。又刑事訴訟法新
    修正後所增訂交付審判制度，其中第258條之3第3 項雖規定
    法院就交付審判之聲請為裁定，得為必要之調查，惟其意旨
    乃係就以往「法官職權調查主義」訴訟模式，導向由當事人
    舉證先行、法官職調查證據為輔之「改良式當事人進行主義
    」，因此所謂法院「得為必要之調查」規定，應以偵查中曾
    顯現之證據為限，不可就其新提出之證據再為調查，亦不可
    蒐集偵查卷宗內所曾顯現以外之證據，應予辨明。
  (二)按犯罪事實應依證據認定之，無證據不得認定犯罪事實，刑
    事訴訟法第154條第2項定有明文。又告訴人之告訴，係以使
    被告受刑事訴追為目的，是其陳述是否與事實相符，仍應調
     查其他證據以資審認（最高法院52年台上字第1300 號判例
    參照）。又刑法第339條第1項詐欺取財罪之成立，須行為人
    主觀上有為自己或第三人不法所有之意圖，客觀上係以詐術
    使人將本人或第三人之物交付為構成要件。若行為人無不法
    所有之意圖，或未使用詐術，自難以詐欺罪責相繩。而所謂
    以詐術使人交付財物，必須行為人確有施用詐術，被詐欺人
    因其詐術陷於錯誤，而交付財物之因果連鎖。若其並未施用
    詐術，或所用方法不能認為詐術，或不致使人陷於錯誤，即
    不構成該罪（最高法院46年台上字第260號判例參照）。而
    民事上債之關係當事人間，債務人於債之關係成立後，如有
    未依約定之債務本旨履行給付者，依社會一般交易經驗之原
    因不一，非必出於自始無意給付之不法所有意圖，刑事被告
    依法不負自證無罪之義務，苟別無足以證明被告有施用詐術
    ，及自始意圖不法所有之積極證據，縱其就所負債務違約不
    履行，仍僅為民事糾紛，要難以債務不履行之客觀狀態，即
    推定被告自始具有不法所有之意圖。
  (三)被告甲○○是三云興公司的負責人，三云興公司則為臺路公
    司投資的公司，三云興公司承包臺路公司轉包PC板的鍍金製
    程，再轉包給寶公司等情，為被告甲○○所自承在卷，而
    證人即臺路公司經理張麗卿於檢察官95年3月27日偵訊時結
    證略稱：「我在臺路公司是董事長的特別助理，在三云興沒
    有任何職務，但有監看三云興的業務，因為三云興公司是臺
    路公司投資的公司，從87年左右是電子業PC板最好的時候，
    而臺路公司的產能不太夠，就將一部分產能委由三云興代工
    ，但有關鍍金的部分，臺路公司及三云興公司都沒有這樣的
    製程，所以外包給東匯公司，後來才加入寶公司，東匯及
    寶公司都是承包三云興公司的」等語（見95年度偵續字第
    98號卷第94頁），而聲請人之代表人徐阿足於同日檢察官偵
    訊時亦自承：「我們有收到6月的貨款，另外7、8、9月份都
    有開票，收到的是三云興的票，但臺路公司並沒有背書，其
    發票也是開給三云興公司」等語（見同上偵續卷第96頁），
    是以聲請人之代表人徐阿足開立發票及收取支票時均向三云
    興公司為之，自難認其有何陷於錯誤之情形。又臺路公司與
    三云興公司係關係企業，並訂委外制作合約書，則被告二人
    以三云興公司名義發包並開立支票予聲請人，即難認有何詐
    欺之情形。
  (四)臺路公司以三云興公司名義發包並支付票款，已如前述，而
    其於財務發生困難後，並未否認債務，仍由臺路公司的財務
    經理江淑娥出面協商，先行支付聲請人公司 700萬元之代工
    款項，並由臺路公司會計張石平依據寶公司提供之資料及
    目前臺路、三云興所收到之單據對帳，為聲請人之代表人徐
    阿足所自承（詳見刑事告訴理由狀），核與證人張麗卿證述
    情節相符，並有對帳單1份在卷可證（見同上偵續卷第33頁
    ），被告2人自始至終未曾否認上開債務，除已支付6月份之
    代工款項，事發後亦確實對帳並支付700萬元款項，尚難認
    渠等有何不法所有之意圖。
  (五)又證人即臺路公司之業務經理吳嘉悌於檢察官95年4月14日
    偵訊時已結證稱：當時是由伊引進寶公司的，因為當時臺
    路公司缺訂單，所以經由朋友介紹我跟寶的老闆認識，因
    為寶的老闆說他跟智捷很熟，可以幫忙引進智捷的訂單，
    同時也希望我們臺路把鍍金部分交給寶做，之前是交給東
    匯做，臺路公司發生財務困難已經很久了，至少在92年初市
    場上就有流傳臺路公司有財務上的困難等語（詳見同上偵續
    卷第108頁），聲請人之代表人於同日亦表示對於證人吳嘉
    悌之證言無意見，並稱「確實我們有說可以介紹智捷給他們
    認識，因為我老公與裡面的員工熟識，可以幫忙介紹單子」
    等語，則本件既係由告訴人公司以介紹智捷公司為由要求承
    攬鍍金業務，而臺路公司、三云興公司亦確實經營印刷電路
    板業務，自難認被告2人有何施用詐術之情形。
  (六)再臺路公司於93年間仍為股票上市公司（於94年5月3日終止
    上市），其財務資訊依主管機關規定乃定期揭露及公告，且
    該公司自90年起由盈轉虧，即已向銀行申請紓困，臺路公司
    及其相關企業經營不善等事項，並自90年起即陸續即經報章
    媒體揭露報導，此有工商時報電子新聞列印本在卷可稽，是
    臺路公司及其相關企業經營不善等情事既已為媒體所揭露，
    屬同行業之聲請人自難謂無所知悉，亦難認被告等有何隱瞞
    財務不佳之情形。另臺路公司雖積欠鉅額債務，惟仍積極協
    調償還債務，有交通銀行93年9月16日企金字第9368901035
    號函文及所附之會議紀錄在卷可證，而臺路公司、三云興公
    司實際上經營印刷電路板業務，其財務固屬困窘，然仍積極
    拓展上開業務以求轉機，自難僅以其事後重整駁回，即認其
    先前營運或交易行為均係詐欺之舉，此應僅為債務無法履行
    之民事糾葛。
  (七)此外，綜觀全案卷證資料，亦未發現有何其他積極之證據足
    以證明被告2人確有聲請人所指述之詐欺取財犯行，故認原
    處分認被告2人犯罪嫌疑不足，因而為駁回再議之處分，核
    屬適當，聲請人對於駁回再議處分之指摘，並求予審判，均
    非有理由，應予駁回。
據上論斷，應依刑事訴訟法第258條之3第2 項前段，裁定如主文
。
中    華    民    國    95    年    11    月    7    日
                  刑事第一庭  審判長法  官  陳興邦
                                    法  官  劉素如
                                    法  官  林春鈴
以上正本證明與原本無異。
本裁定不得抗告。
                                    書記官  羅欣宜
中    華    民    國    95    年    11    月    8    日


司法院資訊處製作；財團法人民間司法改革基金會備份。
